【裁判字號】    98,上易,1741
【裁判日期】    980831
【裁判案由】    妨害自由
【裁判全文】
臺灣高等法院刑事判決                98年度上易字第1741號
上  訴  人  臺灣台北地方法院檢察署檢察官
被      告  戊○○
            乙○○
            甲  ○（原名李政吉）
            丁  ○
上列上訴人因被告等妨害自由案件，不服臺灣台北地方法院98年
度易字第916號，中華民國98年6月8日第一審判決（起訴案號：
臺灣台北地方法院檢察署98年度調偵字第288號），提起上訴，
本院判決如下：
    主  文
原判決撤銷。
戊○○共同犯強制罪，累犯，處有期徒刑陸月，如易科罰金，以
新臺幣參仟元折算壹日；又共同無故侵入住宅罪，累犯，處有期
徒刑參月，如易科罰金，以新台幣參仟元折算壹日。應執行有期
徒刑捌月，如易科罰金，以新台幣參仟元折算壹日。
乙○○共同犯強制罪，處有期徒刑伍月，如易科罰金，以新台幣
參仟元折算壹日；又共同無故侵入住宅罪，處有期徒刑貳月，如
易科罰金，以新台幣參仟元折算壹日。應執行有期徒刑陸月，如
易科罰金，以新台幣參仟元折算壹日。
甲○、丁○共同犯強制罪，各處有期徒刑肆月，如易科罰金，均
以新臺幣參仟元折算壹日；又共同無故侵入住宅罪，各處有期徒
刑貳月，如易科罰金，均以新台幣參仟元折算壹日。各應執行有
期徒刑伍月，如易科罰金，均以新台幣參仟元折算壹日。
    事  實
一、戊○○前因違反商業會計法案件，經臺灣臺北地方法院以95
    年訴字1393號判處有期徒刑10月，經減刑為5月，於民國（
    下同）96年11月12日易科罰金執行完畢。詎戊○○猶不知悔
    改，為購買丙○○所有坐落臺北市○○段○○段374、374-1
    、374-2等地號土地上之地上權，俾以辦理土地更新興建房
    屋，因不滿丙○○之前多次所開條件，竟與甲○（原名：李
    政吉）、乙○○及丁○等人，共同基於使人行無義務之事及
    妨害行使權利之犯意聯絡，於97年8月11日上午10時許，經
    友人即丙○○所有臺北市中山區○○○路○段152巷10號8樓
    住處之樓下房客辛○○代為按門鈴後，經丙○○同意而進入
    其位於8樓之住處，由戊○○及丁○，與丙○○商討交易事
    宜。商談中丙○○表示不願接受戊○○條件，於是每當丙○○自沙發起身離開上廁所時，戊○○及丁○即徒手拉扯丙○○手肘或壓制其肩膀，摔回沙發無法起身（戊○○施用8次
    ，其中3次與丁○聯手，另丁○單獨施用1次），並重複要求
    丙○○簽約，乙○○則以行動電話招喚有共同犯意聯絡之7
    名姓名、年籍均不詳之成年男子到達該處，未經丙○○之同
    意，擅自進入其住宅，與戊○○、甲○、乙○○、丁○共同
    在現場以雙手交叉置於胸前、插腰，不時對丙○○怒視戟指
    之不友善表情及姿態，以上開不法腕力之施用及威嚇之手段
    ，強暴、脅迫妨害丙○○行使權利及使簽約之無義務之事。
    丙○○復多次要求戊○○等人離開上開處所，戊○○等人不
    理會丙○○之要求，仍留滯其內。丙○○雖心生畏懼，惟適
    警據報前往維持秩序，因此並未簽約，致以強暴使丙○○行
    無義務之事未得逞。
二、案經丙○○訴由臺北市政府警察局中山分局報告臺灣臺北地
    方法院檢察署檢察官偵查起訴。
    理  由
一、本件被告戊○○、乙○○、甲○、丁○等人對於檢察官起訴
    書所提人證、物證之證據能力均不加以爭執，而本院審核該
    等證據資料作成之情形，亦無不具證據能力之情況，則該等
    證據自有證據能力。
二、關於強制罪部分：
    訊據被告戊○○、乙○○、甲○、丁○等人雖均坦承有上開
    犯行，惟其等於原審中均辯稱：被告戊○○早擁有系爭土地
    之所有權，前去之目的係要與被害人洽談購買其所有地上權
    之事，伊等並非第1次前往，當日所以由被告4人一同前往，
    係因為被告甲○對於代書、土地更新業務較為熟悉，被告乙○○係被告戊○○之司機，被告丁○則是以前有一同前去，
    這次才一併前往，當日與被害人洽談過程中，被害人口氣非
    常硬、語氣差，且佯稱要找人過來，被告乙○○才自作主張
    ，打電話給當日在第一殯儀館碰過面、姓名年籍均不詳之光
    頭男子，請他過來瞭解一下狀況，誰知該男子竟帶來5-6人
    ，惟伊等自始至終均未強迫被害人簽字，所帶去之文件只是
    都市更新資料，並非契約文件，即無強制罪之犯行云云。經
    查，在被害人與被告戊○○於前述住處洽談過程中，一開始
    共有被告4人與被害人在場，被害人欲起身離開，為被告戊○○拉扯制止；其後，被害人脫離被告戊○○拉扯而離開，
    又為被告戊○○拖回，被告戊○○並將被害人推倒至沙發；
    其後，被害人起身又為被告戊○○與另一被告推回沙發；其
    後，被害人又有數次想要起身，均為被告戊○○及其他被告
    推回，並有其餘被告神色兇惡、叉腰在被害人之側；最後，
    復有7名身上穿著黑衣之不知名男子進入該住處，均表情不
    友善、雙手叉腰置於胸前，不時對被害人怒視戟指，被告其
    中一人並握拳搥打茶几上的文件，神態兇惡等情，此業經檢
    察官勘驗案發當時裝設於被害人所有住處之監視器所攝得之
    錄影光碟，而製有勘驗筆錄及監視器翻拍照片在卷可稽（見
    98年調偵字第288號卷第4-26頁、97年偵字第25050號卷第25
    -29頁）。而證人即被害人丙○○亦於偵訊時結證稱：被告
    他們要伊簽字，伊要上廁所，他們將伊按住2、3次，說你簽
    字你簽字，他們一直叫伊簽字，並丟一堆文件給伊等語（見
    97年偵字第25050號卷第120頁）。綜此，顯見在被告4人與
    被害人洽談地上權買賣等事宜時，被告4人確有以拉扯、推
    倒、兇惡眼神、動作與言語等強暴、脅迫行為，使被害人行
    無義務之事未得逞及妨害其行使權利之犯行。被告4人所辯
    無非係卸責之詞，不足採信。是本件事證明確，被告4人此
    部分犯行均堪以認定。
三、無故侵入住宅部分
    訊據被告戊○○、乙○○、甲○、丁○等均矢口否認有何侵
    入住宅及受退去他人建築物之要求而仍留滯之犯行，均辯稱
    ：伊等係經告訴人丙○○之同意始進入其住宅，且進去後丙○○亦未要求伊等離去云云。惟查：被告等固經告訴人丙○○之同意進入其住宅，然另不詳姓名之成年男子7人，由被
    告乙○○以電話招喚到場後，未經告訴人丙○○之同意擅自
    進入告訴人之住宅，為被告等所不否認，自屬實情。而被告
    等在警察人員到場前，告訴人多次要求被告等離去，但被告
    等仍留在現場而未離去，業據告訴人丙○○指訴甚詳，且被
    告丁○在警訊中亦直承確有其事，而證人己○○在原審結證
    稱：有聽到岳父（即告訴人丙○○）叫被告等離去等語，雖
    其又證稱「我聽到這句話應該是在警察來以後之事」，但到
    場之警員庚○○在原審中則結證稱：未聽到告訴人丙○○要
    被告等離去等情，是證人己○○所證「應該是在警察來以後
    之事」等不明確之證述，應係其記憶有誤，告訴人丙○○要
    求被告等離去，應係在警察人員到場之前無誤。是被告等所
    辯，均係卸責之詞，不足採信，其等此部分之犯行，亦堪認
    定。至於公訴人請求傳訊證人己○○部分，然因證人己○○
    於原審業已證述明確，且被告等人之犯行亦堪以認定，已如
    前述，本院認無再傳訊證人己○○之必要，併予敘明。
四、核被告戊○○、乙○○、甲○、丁○等4人所為，均係犯刑
    法第304條第1項以強暴、脅迫使人行無義務之事未遂罪、刑
    法第304條第1項以強暴、脅迫妨害人行使權利既遂罪、第30
    6條第1項無故侵入住宅罪。被告等以一行為而觸犯上開以強
    暴脅迫使人行無義務之事未遂罪及以強暴脅迫妨害人行使權
    利既遂罪，為想象競合犯，從一重之以強暴脅迫妨害人行使
    權利既遂罪。被告等與不詳姓名成年男子7人先未經告訴人
    同意無故侵入住宅、後經告訴人要求退去而仍留滯之低度行
    為，應為無故侵入住宅之高度行為所吸收，不另論罪。被告
    等所犯刑法第304條第1項、第306條第1項之犯行間，行為互
    殊、犯意各別，應分論併罰。又被告等4人與姓名年籍不詳
    、身著黑衣之7名男子間，就前述犯行有犯意聯絡與行為分
    擔，應論以共同正犯。被告戊○○有前述犯罪事實欄所載經
    論罪科刑執行完畢之紀錄，此有本院被告前案紀錄表可按，
    其於受徒刑之執行完畢後，5年以內故意再犯本件有期徒刑
    以上之罪，為累犯，應依刑法第47條第1項之規定，加重本
    刑至二分之一。無故侵入住宅部分雖據起訴，惟與起訴之滯
    留不去部分係屬實質上之一罪關係，本院自應一併審究，併
    予敘明。
五、原審據以論罪科刑，固非無見，惟查：本件係被告等4人係
    以強暴、脅迫之方式使告訴人丙○○行無義務之事未得逞及
    妨害告訴人丙○○行使權利，然原審遽認被告等4人有致告
    訴人丙○○不能抗拒之事實，顯有違誤，自有未洽；又原審
    就被告等4人就無故侵入住宅罪部分，未予詳察，遽予無罪
    諭知，亦有未洽。檢察官執此上訴，為有理由，至於其他上
    訴理由以上告訴人丙○○因本案受到驚嚇於98年4月26日病
    故，本案結果有加重情事，涉及量刑考量，原審未及審究，
    難謂妥適云云，指摘原判決不當，惟本案之犯罪時間係97年
    8月11日，而告訴人係7個月後病故，然檢察官未能提出積極
    證據足認被告等之犯行與告訴人病故具有因果關係，是檢察
    官所指為無理由。原判決既有上開瑕疵，且檢察官上訴為有
    理由，自應由本院將原判決撤銷改判。爰審酌被告等4人與
    被害人洽談土地更新事宜，因不滿被害人所出條件，即施用
    不法腕力及兇惡言語在被害人家中，對年已80餘歲、當時僅
    自己在場之被害人為強暴、脅迫行為，並糾眾圖使被害人心
    生畏懼，顯見其等惡行不輕，再酌以被告戊○○係高中畢業
    之學歷，以從事營業為業；被告乙○○係專科肄業之學歷，
    以從事採購、司機為業；被告甲○係高中肄業之學歷，以經
    商為業；被告丁○係高職畢業之學歷，以從事土地仲介為業
    ，其等具有一定之智識程度，對被害人為強暴、脅迫行為過
    程中，主要係由被告戊○○負責，被告乙○○則打電話糾眾
    到場，其餘二位被告參與犯行程度較輕。被告等人雖對於案
    發經過部分坦承，且有意與被害人和解，惟其等對於上開部
    分犯行仍不斷辯解，其犯後態度不佳等一切情狀，分別量處
    如主文第2項、第3項、第4項所示之刑，並均分別諭知易科
    罰金折算標準。
據上論斷，應依刑事訴訟法第369條第1項前段、第364條、第299
條第1項前段，刑法第28條、第304條第1項、第306條第1項、第
55 條、第47條第1項、第51條第5款、第41條第1項前段，刑法施
行法第1條之1，判決如主文。
本案經檢察官許仲瑩到庭執行職務。
中    華    民    國    98    年    8     月    31    日
                  刑事第六庭  審判長法  官  林堭儀
                                    法  官  郭豫珍
                                    法  官  張明松
以上正本證明與原本無異。
不得上訴。
                                    書記官  游玉玲
中    華    民    國    98    年    8     月    31    日
附錄：本案論罪科刑法條全文
中華民國刑法第304條
以強暴、脅迫使人行無義務之事或妨害人行使權利者，處3年以
下有期徒刑、拘役或3百元以下罰金。
前項之未遂犯罰之。
中華民國刑法第306條
無故侵入他人住宅、建築物或附連圍繞之土地或船艦者，處1年
以下有期徒刑、拘役或3百元以下罰金。
無故隱匿其內，或受退去之要求而仍留滯者，亦同。


司法院資訊處製作；財團法人民間司法改革基金會備份。
